【裁判字號】    90,訴,589
【裁判日期】    920325
【裁判案由】    違反台灣地區與大陸地區人民關係條例等
【裁判全文】
臺灣屏東地方法院刑事判決                            九十年度訴字第五八九號
    公  訴  人  臺灣屏東地方法院檢察署檢察官
    被      告  丑○○
右列被告因違反台灣地區與大陸地區人民關係條例案件，經檢察官提起公訴（九十年
度偵字第二五六七號），本院判決如左：
     主  文
丑○○共同偽造公印文，處有期徒刑伍月，如易科罰金，以佰元折算壹日，扣案偽
造之中華民國漁船船員手冊拾貳件（船員手冊上照片除外）沒收。
其餘被訴部分無罪。
    事  實
一、丑○○係基隆籍「新昇益十六號」漁船（ＣＴ六—一二○九）船長，為使其所欲
    雇用至印尼海域作業、未持有中華民國漁船船員手冊之大陸籍漁工寅○○、甲○
    ○、戊○○、辛○○、癸○○、辰○○、卯○○、己○○、壬○○、庚○○、丁
    ○、丙○○等十二人（下稱寅○○等十二人），得以持有中華民國漁船船員手冊
    ，並使其十二人等於印尼海域作業遇印尼海巡人員檢查時，得出示中華民國漁船
    船員手冊，俾通過印尼海巡人員之檢查，而與福建省平潭縣國際經濟技術合作公
    司之不詳年籍姓名之謝姓成年男子及台灣代理人朱建華共同基於偽造公印文、印
    文及特種文書之犯意聯絡，於民國九十年四月初某日將空白之中華民國漁船船員
    手冊十二件，以郵寄方式寄至大陸與上開謝姓男子及朱建華，由彼等以原即已備
    有如附表編號二、三所示之偽造印章及附表編號四、五、六、七所示偽造之公印
    ，蓋印於前開中華民國漁船船員手冊十二件上，而偽造附表編號二、三所示之印
    文，足以生損害於附表編號一所示之人、基隆區漁會及高雄區漁會，及偽造附表
    編號四、五、六、七所示偽造之公印文，並將不知情之寅○○等十二人交付之照
    片十二張分別黏貼於前開中華民國漁船船員手冊十二件上，而偽造船員身分之證
    書即中華民國漁船船員手冊十二件完畢，足以生損害於附表編號一所示之人、基
    隆區漁會、高雄區漁會、基隆市政府及行政院農業委員會對漁船船員管理之正確
    性，再交付與寅○○等十二人，以待於印尼海域作業遇印尼海巡人員檢查時，持
    以行使之。嗣丑○○為自大陸地區領海外某處接駁寅○○等十二人至屏東縣東港
    外海一點七浬之「千蕙一號」海上船屋，等待其以「新昇益十六號」漁船接駁至
    印尼海域作業，乃委託勞務公司台灣代理人朱建華辦理大陸籍漁工寅○○等十二
    人之接洽、運送與接駁事宜。朱建華即自行與子○○（高雄籍「昇滿順」號漁船
    、編號ＣＴ四─一六四八號之船長，業經本院於九十年十月二十五日以本院九十
    年度訴字第五八九號判處有期徒刑六月）聯繫，擅自委由子○○與知情之乙○○
    （高雄籍「昇滿順」號漁船、編號ＣＴ四─一六四八號之輪機長，業經本院於九
    十年十月二十五日以本院九十年度訴字第五八九號判處有期徒刑三月）未經主管
    機關許可，先於九十年四月十四日七時許自高雄港第一港口報關出海，於同年月
    十五日航行至大陸地區福建省平潭縣東澳漁港外八浬處，接運大陸籍漁工寅○○
    等十二人進入中華民國海域，而於同年四月十九日十一時許在屏東縣東港外一點
    七浬處為行政院海岸巡防署海洋巡防總局第五海巡隊查獲，當場扣得前開偽造之
    中華民國漁船船員手冊十二件，因而得知上情。
二、案經行政院海岸巡防署海洋巡防總局第五海巡隊移送臺灣屏東地方法院檢察署檢
    察官偵查起訴。
    理  由
壹、有罪部分
一、訊據被告丑○○於本院審理中對於右揭事實坦承不諱，核與同案被告子○○、乙
    ○○於警偵訊及本院審理中供承情節大致相符，且經同案被告寅○○等十二人於
    警訊及本院審理時供述明確，復有閩台漁工勞務合作確認書、船員名單、短期漁
    工勞務合同書、委託書、進港申請書各一份及變造中華民國漁船船員手冊十二件
    附卷可稽。基此，被告自白核與事實相符，堪予採信。本件事證明確，被告犯行
    堪以認定，應依法論科。
二、按中華民國漁船船員手冊係表彰持有者之中華民國船員之身分、能力及服務等，
    係屬刑法第二百十二條之特種文書；被告與不詳姓名年籍謝姓成年男子及朱建華
    共同謀議，由被告提供空白之中華民國漁船船員手冊十二件，由在大陸之謝姓男
    子及朱建華，將附表編號二、三所示偽造之印文，及附表編號四、五、六、七所
    示偽造之公印文，蓋印於前開中華民國漁船船員手冊十二件上，並將寅○○等十
    二人交付之照片十二張分別黏貼於前開中華民國漁船船員手冊十二件上，而偽造
    特種文書即中華民國漁船船員手冊完畢，核被告所為，係犯刑法第二百十二條之
    偽造特種文書罪、第二百十七條第一項之偽造印文罪及第二百十八條之偽造公印
    文罪。被告所犯前開三罪，均係同時地偽造如附表編號二、三所示之印文，附表
    編號四、五、六、七所示之公印文，及前開中華民國漁船船員手冊十二件，亦即
    同時地所為而各侵害數法益，各均為一行為觸犯數罪名之想像競合犯，故前開三
    罪均各依刑法第五十五條前段規定，從一重處斷。又被告所犯前開三罪間，偽造
    印文及公印文乃偽造中華民國漁船船員手冊之部分行為，故均有吸收關係，依重
    行為吸收輕行為之法則，刑法第二百十七條第一項之偽造印文罪及第二百十二條
    之偽造特種文書罪均被法定刑較重之刑法第二百十八條偽造公印文罪所吸收，而
    均不另論罪。再被告與不詳姓名年籍之謝姓成年男子及朱建華，就前開三罪，均
    有犯意之聯絡及行為之分擔，均為共同正犯。公訴意旨認被告係變造中華民國漁
    船船員手冊，而認被告涉犯刑法第二百十二條變造特種文書罪嫌，尚有未洽，惟
    其基本社會事實相同，起訴法條應予變更。公訴意旨固僅敘及被告變造中華民國
    漁船船員手冊等情，而未敘及被告所犯第二百十七條第一項偽造印文罪及第二百
    十八條偽造公印文罪此二部分犯行部分，惟此二部分與公訴意旨所述之變造中華
    民國漁船船員手冊具實質上一罪關係，為本件起訴效力所及，本院自當併予審究
    。爰審酌被告為雇用之大陸籍漁工得以至印尼海域作業，冒為中國民國籍船員，
    以為印尼海巡人員接受，而為本件犯行，影響及行政院農業委員會、漁會等相關
    單位對於漁船船員之管制及社會安全之建立，情節非輕，惟念被告犯後坦承犯行
    ，態度尚佳，及其他犯罪之手段等一切情狀，量處如主文所示之刑，並諭知易科
    罰金之折算標準。至扣案偽造之中華民國漁船船員手冊十二件，為被告所有，且
    為其因犯罪所得之物，已為其自承在卷，審諸該等手冊僅係一時供其等持用以通
    過印尼官方之檢查，再度換貼照片後，仍有變造使用之可能，故其僅係提供船員
    暫時持用，尚非移轉由船員所有，而應仍認係被告所有之物，依刑法第三十八條
    第一項第三款規定，予以沒收之，惟各該船員證上照片非被告所有之物，無庸為
    沒收之宣告；而前開偽造之中華民國漁船船員手冊十二件既已宣告沒收，則其上
    附表編號二、三之印文及附表編號四、五、六、七之公印文，爰不再予宣告沒收
    ，附此敘明。
三、另公訴意旨以被告變造前開中華民國漁船船員手冊後，交付與寅○○等十二人，
    以待於印尼海域作業遇印尼海巡人員檢查時，持以行使之，因認被告涉有刑法第
    二百十六條之行使特種文書罪嫌等語。惟查，寅○○等十二人陳稱：其等僅出示
    勞務證，漁船船員手冊均放在身上等語，且被告亦自承前開變造之船員手冊係待
    寅○○等十二人至印尼作業時使用等語，顯見於為警查獲登船檢查時，寅○○等
    十二人並無出示以行使前開變造船員手冊之必要，況移送書亦明白記載船員手冊
    係在大陸漁工身上查獲等語，是足認為警查獲登船檢查時，寅○○等十二人並未
    行使前開變造之船員手冊，故尚難僅以寅○○等十二人持有前開變造之船員手冊
    ，即遽論被告有行使變造特種文書之犯行，此外復查無其他確切證據足以證明被
    告有公訴人所指之犯罪事實，其犯罪即屬不能證明，自應為無罪之諭知，但因此
    部分與前開論罪之刑法第二百十二條之變造特種文書罪為裁判上一罪關係，爰不
    另為無罪之諭知。
貳、無罪部分
一、公訴意旨略以：被告委託同案被告子○○、乙○○，以高雄縣籍「昇滿順」號漁
    船載運大陸籍漁工寅○○等十二人非法進入臺灣地區，而於九十年四月十四日七
    時許自高雄港第一港口報關出海，於同年月十五日航行至大陸地區福建省平潭縣
    東澳漁港外八浬處，接運被告委託其載運之大陸籍漁工寅○○等十二人，嗣於同
    年四月十九日十一時許在屏東縣東港外一點七浬處為警查獲，尚涉有台灣地區與
    大陸地區人民關係條例第七十九條第一項之非法使大陸地區人民進入臺灣地區罪
    嫌等語。
二、按犯罪事實應依證據認定之，無證據不得推定其犯罪事實；又不能證明被告犯罪
    者，應諭知無罪之判決，刑事訴訟法第一百五十四條、第三百零一條第一項分別
    定有明文。又認定不利於被告之事實，須依積極證據，苟積極證據不足為不利於
    被告事實之認定時，即應為有利於被告之認定，更不必有何有利之證據（最高法
    院三十年上字第八一六號判例參照）。另事實之認定，應憑證據，如未能發現相
    當證據，或證據不足以證明，自不得以推測或擬制之方法，以為裁判基礎（最高
    法院四十年台上字第八六號判例參照）。
三、公訴人認被告涉有上開犯行，無非係以大陸籍漁工寅○○等十二人係被告委託同
    案被告子○○、乙○○至大陸地區載運而進入台灣地區，但其十二人並未經合法
    申請進入台灣地區為其論據。惟訊據被告否認大陸籍漁工寅○○等十二人未經合
    法申請進入台灣地區，辯稱：已向基隆區漁會申請雇用大陸籍漁工等語。
四、經查，被告之基隆籍「新昇益十六號」漁船（ＣＴ六—一二○九）雇用大陸籍漁
    工已向基隆區漁會申請，並經切結「因遇轉載，船上大陸漁工由船主自行負責安
    全管理，狀況（進港原因）解除後，立即報關離港。」且申請核發勞務證在案，
    此經同案被告子○○陳稱：寅○○等十二人均有勞務證等語（見本院卷第三二頁
    ），且有勞務證、基隆區漁會之臺灣漁船雇用大陸船員申請暨切結書、福建省平
    潭縣國際經濟技術合作公司台閩漁工勞務合作確認書、船員名單（見警卷第八至
    五六、八十至八二頁、偵查卷第三四至四四頁）在卷可稽，應無疑義。而依臺灣
    地區漁船船主接駁受僱大陸地區船員許可辦法第四條第一款及第五條之規定，漁
    船船主應雇用持有大陸相關單位核發勞務證之大陸船員，受僱之大陸船員隨漁船
    進入十二浬以內海域時，其漁船船主應於四小時前先向所屬區漁會或漁業通訊電
    台通報，並即向直轄市、縣（市）政府漁業主管機關申請，經核准後，將船名及
    大陸船員名冊轉請當地警察機關許可。本件被告委託同案被告子○○、乙○○航
    行至大陸地區載運大陸籍漁工進入台灣地區，固然不符合前開臺灣地區漁船船主
    接駁受僱大陸地區船員許可辦法第四條之規定，惟被告確已依法定程序取得所屬
    漁會所出具之申請暨切結書，且雇用之寅○○等十二人業經核發勞務證，足見被
    告並無使大陸地區人民非法進入臺灣地區之故意。此外，復查無其他證據足資認
    定被告有非法使大陸地區人民進入臺灣地區之犯行，尚未能以大陸籍漁工寅○○
    等十二人隨漁船進入十二海浬內海域前船長子○○未依上開規定完成通報及申請
    程序，逕認其有使大陸地區人民非法進入臺灣地區之犯意。是此部分既無積極證
    據足資證明被告犯罪，即應為有利被告之認定，而為被告無罪之諭知。
五、公訴意旨固未論及被告涉犯台灣地區與大陸地區人民關係條例第八十條第一項前
    段之船舶禁航大陸地區罪嫌。惟檢察官起訴事實已敘及被告委託同案被告子○○
    、乙○○，以高雄縣籍「昇滿順」號漁船直接至大陸地區載運大陸籍漁工寅○○
    等十二人非法進入台灣地區，同案被告子○○、乙○○於九十年四月十四日七時
    許自高雄港第一港口報關出海，於同年月十五日航行至大陸地區福建省平潭縣東
    澳漁港外八浬處，接運被告委託其載運之大陸籍漁工寅○○等十二人等情，僅於
    所犯法條漏未引用，故此部分仍係起訴效力所及，本院自當併予審究。惟查，公
    訴人認被告涉有上開犯行，無非係以同案被告子○○、乙○○非法使船舶直接航
    行至大陸地區為其論據。而訊據被告否認有委託同案被告子○○、乙○○直接至
    大陸地區載運大陸籍漁工寅○○等十二人一節，辯稱：載運大陸籍漁工寅○○等
    十二人之事係與朱建華聯絡，朱建華表示會聯絡一切事宜，但子○○與何人聯絡
    及至何地點載運，其不知情等語（見本院卷第二○一、二○九頁）。徵諸同案被
    告子○○陳稱係大陸公司聯繫其載運寅○○等十二人等語（見警卷第五頁、本院
    卷第三二頁），及福建省平潭縣國際經濟技術合作公司委託書、短期漁工勞務合
    同書各一份（見警卷第八九至九六頁），足見被告係經由福建省平潭縣國際經濟
    技術合作公司雇用大陸籍漁工寅○○等十二人，而同案被告子○○係受該公司委
    託載運該十二人，而核與被告上開所辯相符，是其所辯，堪信屬實。基此，被告
    對於至大陸地區載運寅○○等十二人進入台灣地區一節係委由福建省平潭縣國際
    經濟技術合作公司處理，而係該公司與同案被告子○○聯繫載運地點，故被告並
    未參與此部分，足認其並無非法使船舶直接航行至大陸地區之故意。此外，復查
    無其他證據足資認定被告有非法使船舶直接航行至大陸地區之犯行，尚未能以同
    案被告子○○、乙○○非法使船舶直接航行至大陸地區，亦逕認其有此之犯意。
    是此部分既無積極證據足資證明被告犯罪，自應為有利被告之認定，亦為被告無
    罪之諭知。
據上論斷，依刑事訴訟法第二百九十九條第一項前段、第三百條、第三百零一條、刑
法第二十八條、第二百十八條、第五十五條前段、第四十一條第一項、第三十八條第
一項第三款、罰金罰鍰提高標準條例第二條，判決如主文。
本案經檢察官何克昌到庭執行職務。
中      華      民      國      九十二      年    三    月    二十五    日
                                      臺灣屏東地方法院刑事第三庭
                                          審判長法官  蔡國卿
                                                法官  李淑惠
                                                法官  洪乙心
右正本證明與原本無異。
如不服本判決應於收受本判決後送達後十日內向本院提出上訴書狀，其未敘述上訴理
由者，並得於提起上訴後十日內向本院補提理由書狀（均須按他造當事人之人數附繕
本 ）「切勿逕送上級法院」
                                              書記官   曾文玲
中      華      民      國      九十二      年      三    月  二十七    日
中華民國刑法第二百一十八條
 (偽造盜用公印或公印文罪)
偽造公印或公印文者，處五年以下有期徒刑。
盜用公印或公印文足以生損害於公眾或他人者，亦同。


司法院資訊處製作；財團法人民間司法改革基金會備份。
